【裁判字號】    92,上訴,801
【裁判日期】    921028
【裁判案由】    妨害投票
【裁判全文】
臺灣高等法院臺南分院刑事判決              九十二年度上訴字第八一號    Ｇ
      上  訴  人
      即  被  告  乙  ○  ○
      右四人共同
      選任辯護人  林  國  明  律師
      上  訴  人
      即  被  告  辛○○○
右上訴人因妨害投票案件，不服臺灣台南地方法院九十二年度訴字第二二二號中華民
國九十二年六月二十日第一審判決（起訴案號：臺灣台南地方法院檢察署九十二年度
偵字第二號、第三號、第四號、第五號），提起上訴，本院判決如左：
      主      文
上訴駁回。
辛○○○、壬○○、庚○○、己○○、巳○○、丙○○、未○○、辰○、申○○、子
○○、丑○○、寅○○、癸○○、甲○○及午○○均緩刑肆年。
      事      實
一、乙○○為台南縣善化鎮第十七屆鎮民代表候選人，設籍於台南縣善化鎮北子店一
    二二號，戊○○與丁○○分別為乙○○之妻與子，均設籍於台南縣善化鎮北子店
    一三○號，王陳阿宿為乙○○之鄰居，設籍於台南縣善化鎮北子店一二四巷二號
    。適民國（下同）九十一年六月八日為第十七屆鎮民代表選舉之投票日，依公職
    人員選舉罷免法第十五條第一項規定，在各該選舉區繼續居住四個月以上，為該
    選舉區之選舉人。詎乙○○、戊○○與丁○○意圖利用該選舉屬小選區，投票總
    數不多，以人為方式增加選舉人選票，足以影響選舉結果，為求乙○○能順利當
    選，其三人遂與卯○○○、辛○○○、壬○○、庚○○、己○○、巳○○、丙○○、未○○、辰○、申○○、子○○、丑○○、寅○○、癸○○、甲○○、午○○共同基於妨害投票之犯意聯絡，以遷入幽靈人口之不法方法，由附表所示之人
    提供遷入戶籍所需之文件資料，接續於附表「虛報遷入日期」欄所示之日期，或
    委由戊○○、丁○○或自行至台南縣善化戶政事務所辦理遷入手續，將附表所示
    「原住戶籍地」遷入附表「遷入地址」所示乙○○、戊○○、丁○○、王陳阿宿
    之前開設籍處，惟如附表所示辛○○○、壬○○、庚○○、己○○、巳○○等人
    則未實際居住於上開各址。又台南縣善化戶政事務所該管公務員受理上述戶籍遷
    入申請後，雖經查驗核實，尚未能發覺不實情事，仍依申請登載在戶籍登記資料
    ，並於編造台南縣善化鎮第十七屆鎮民代表選舉選舉人名冊時，依該戶籍登記簿
    將上開如附表所示虛偽設籍之人編入選舉人名冊並公告確定，使上開如附表所示
    辛○○○等人取得形式上投票權，辛○○○等人並於九十一年六月八日前往台南
    縣善化鎮該管投票所投票，而使投票發生所得票數不正確之結果。
二、案經台南縣警察局善化分局報請臺灣臺南地方法院檢察署檢察官偵查起訴。
      理      由
一、訊據上訴人即被告乙○○固坦承其確係台南縣善化鎮第十七屆鎮民代表候選人，
    且已當選一事，惟矢口否認有為圖勝選而使附表所示之人各將戶籍遷至伊及戊○○、丁○○或被告卯○○○前開設籍處之犯行，辯稱：伊均不知情云云；另訊之
    上訴人即被告戊○○固於本院審理時坦承上情不諱，惟辯稱：伊並不知道這樣做
    是違法的云云，其於原審審理時則辯稱：因辛○○○、壬○○、庚○○、己○○
    要找工作，王石結、巳○○的小孩要讀書，辰○的孫子要讀書，所以拜託我將辛○○○、壬○○、庚○○、己○○、王石結、巳○○、辰○、申○○、子○○等
    人之戶口分別遷至乙○○或卯○○○的戶籍云云；訊之上訴人即被告丁○○、卯
    ○○○、辛○○○、壬○○、庚○○、己○○、巳○○、丙○○、未○○、辰○
    、申○○、子○○、丑○○、寅○○、癸○○、甲○○、午○○對有於附表所示
    時間，分別委由被告戊○○、丁○○或自行將戶籍地由附表所示「原住戶籍地」
    遷入附表「遷入地址」，但實際上並未在該址居住，嗣於九十一年六月八日確有
    前往台南縣善化鎮該管投票所投票等事實，固均坦承不諱，惟均矢口否認有何妨
    害投票之犯行，被告丁○○辯稱：因丑○○要辦貸款及找工作，甲○○、午○○
    的小孩要讀書，所以才將丑○○及其弟寅○○、其母癸○○與甲○○、午○○之
    戶口遷至伊的戶籍處云云；被告卯○○○辯稱：因巳○○、丙○○、未○○、辰
    ○、申○○、子○○的小孩要讀書，才同意他們將戶口遷入伊的戶籍云云；被告
    辛○○○辯稱：因孩子壬○○、庚○○、己○○要到臺南科學園區應徵工作才將
    戶籍遷出云云；被告壬○○、庚○○、己○○同辯稱：因要到臺南科學園區應徵
    工作才將戶籍遷出云云；被告巳○○、丙○○、辰○、未○○、申○○、子○○
    、甲○○、午○○同辯稱：因小孩或孫子要到台南縣善化鎮大成國小唸書，所以
    才將戶籍遷出云云；被告丑○○辯稱：因原屋被拍賣，要貸款購屋，所以才將戶
    籍遷入丁○○處云云；被告寅○○辯稱：因原屋被拍賣，所以才將戶籍遷出云云
    ；被告癸○○辯稱：因兒子丑○○遷戶籍所以一同遷出云云。
二、惟查：
  (一)如附表所示被告辛○○○等十五人分別於附表所示「遷入日期」，或委託被告戊○○或委託被告丁○○或自行將戶籍自台南縣善化鎮光文里以外之「原住戶籍地
    」遷入「遷入地址」等事實，業據被告戊○○、丁○○、卯○○○及被告辛○○○等十五人於警訊、偵查中及本院調查時坦白不諱（本院卷第一０四頁至第一一
    八頁），並有其等住址變更戶籍登記申請書、法務部戶役政連結作業系統在卷可
    稽（警卷第四六頁至第五六頁、選他字第七一六號偵查卷第一二五頁至第一四０
    頁），應認被告戊○○等人此部分自白與事實相符，而得為證據，且被告辛○○○等十五人確有遷移之事實，應可認定。
  (二)被告辛○○○、壬○○、庚○○、己○○雖均辯稱：係因小孩或自己要到臺南科
    學園區找工作，得知臺南科學園區有睦鄰條款能獲得優先錄取，所以才將戶籍遷
    至被告乙○○戶籍云云。然就：
  1.被告庚○○有無前往臺南科學園區應徵一節，被告庚○○於偵查中供稱：要應徵
    南科工作，但未曾去應徵云云（選偵字第二號偵查卷第五十三頁背面），嗣於原
    審調查中則改稱：乙○○是我姑丈，我原來沒有工作，因為我要在南科找工作，
    所以才遷戶口，隨便找，隨便做。．．（到南科那家公司找工作？究竟有無去南
    科找工作？）有，但問過後工廠都沒有缺人。（如何找工作？）我問門口看門的
    人有無缺人，問了大約五家左右，他們回答沒有缺人我就離開云云（原審卷第三
    九頁至第四０頁，九十二年三月六日訊問筆錄），則被告庚○○非但前後供述不
    一且矛盾，亦與被告己○○於原審調查中供陳：我姐原本也要去南科找（工作）
    ，但因我去找過沒有缺員，所以她就沒有去‧‧‧云云（原審卷第三七頁，九十
    二年三月六日訊問筆錄）互有出入，是被告庚○○、己○○前開所述是否為真，
    即有可疑！
  2.甚者，被告壬○○、庚○○、己○○對於究係向臺南科學園區何家公司或廠商應
    徵工作、應徵何種工作、向何人應徵、應徵當時情形等情，於警訊、偵查及原審
    調查中之陳述均含糊不清且支吾其詞（警卷第八頁至第十三頁、選偵字第二號偵
    查卷第五三頁、原審卷第三六頁至第四二頁），以其等如此草率之應徵情形及態
    度，與其等所述於當初為應徵臺南科學園區之工作而大費周章遷移戶籍之情形相
    較，其等前開所辯，顯然與常情不符，自難憑採。況被告壬○○、庚○○、己○○既係本於臺南科學園區之公司或廠商有其等前開所述「睦鄰條款」之情形，始
    遷移戶籍，衡情當應先行確認臺南科學園區何家公司或廠商確有該「睦鄰條款」
    之適用，再行前往應徵，惟其等未為此舉，既未能確定有無「睦鄰條款」之規定
    及其適用鄉鎮之範圍，反任意隨性前往臺南科學園區不知名之公司或廠商詢問，
    亦顯與一般社會經驗有違，益證被告壬○○、庚○○及己○○前開所辯，不足採
    信。
  3.而被告辛○○○雖以前詞置辯，但實無已成年子女為應徵工作而遷移戶口，母親
    應一併遷移戶口之理，是被告辛○○○前開所辯，更屬無稽，自不足採。
  (三)被告巳○○、丙○○、辰○、未○○、申○○、子○○、甲○○、午○○等人雖
    均以：因小孩或孫子要到台南縣善化鎮大成國小唸書，才遷戶口云云。惟：
  1.被告辰○之孫子及被告巳○○、丙○○、未○○、申○○、子○○、甲○○、午
    ○○之小孩實際上於遷移戶籍後，並未就讀遷址地之大成國小一節，業據被告巳
    ○○、丙○○、申○○等於警訊、偵查及本院調查時供承在卷（選偵字第二號第
    四八頁、第五二頁、本院卷第一０四頁、第一０五頁、第一０九頁、第一一一頁
    ），足見渠等上開辯述應屬子虛，不足採信；
  2.如為子女就學而遷移戶籍，僅需父或母辦理戶籍遷移即可，且初次入學者在縣巿
    教育局每年四、五月間之學籍調查期間前遷入學籍所在地，而轉學者只要在每年
    九月入學以前遷移戶籍即可。豈會如被告辰○、巳○○等人，將全戶之戶籍，甚
    且小孩祖母辰○之戶籍一併遷移，且分別於九十年十二月間即辦理戶籍遷移，並
    於九十一年六月間，即又將其等戶籍遷回原址？被告巳○○等人所辯，自難採信
    ；
  3.被告巳○○雖又辯稱：小孩後來因先生反對而未前往大成國小就讀云云，然一般
    家庭除非因搬家而萬不得已之情況，否則對於小孩因就學問題而遷移戶籍一事，
    因事涉小孩接送及適應之問題，夫妻事前均係經過審慎考慮始為之，則被告之夫
    王石結當初既係因小孩就學問題而同意一併遷移戶籍（有住址變更戶籍登記申請
    書可稽），豈會於費心遷移戶籍後又反對之理？殊與常情有違，要難採信；
  4.至被告丙○○辯稱：因小孩剩半學期就畢業，而未轉換就讀云云，更屬無稽，以
    被告丙○○、未○○身為父母，豈有不知小孩只剩半學期即自國小畢業，為了轉
    學而遷移戶籍，遷移完畢卻又以只剩半學期而作罷，前後矛盾，實不足採。況被
    告辰○、巳○○等人既均辯稱係因孫子或小孩之學籍原因而遷入新戶籍，當應慎
    重其事先行瞭解所遷入戶籍之情形，並告知該戶戶長原因並徵詢其同意後始行為
    之，然被告辰○、巳○○等人竟於警訊及偵查中自承連遷入戶籍之戶長為何人均
    不知情等語，而遭被告巳○○等遷入戶籍之戶長即被告卯○○○亦於警訊中供承
    ：對於被告巳○○等人將戶口遷入之原因，伊並不知情等語（警卷第十五頁），
    益證被告辰○等人前開所辯，顯係事後虛構之事實，洵無足取。
  (四)另被告丑○○、寅○○、癸○○雖均辯稱：因原屋被拍賣，要貸款購屋，所以才
    將戶籍遷入丁○○處，否則不會早於八十九年十月十一日即遷入該址，那時距選
    舉時日還久云云；且經質之被告寅○○何以虛報遷出又前去投票，被告寅○○復
    辯稱：因伊工廠（即龍倡股份有限公司）有規定去投票可以不用加班，所以才去
    投票云云。然查：
  1.龍倡股份有限公司（下簡稱龍倡公司）並無國定投票日員工前往投票，即無庸加
    班之硬性規定，且事後亦不會查證員工於投票日有無前往投票一節，業據被告寅
    ○○於原審調查中供承：‧‧‧工廠只是有說若有去投票則不用加班，但不是硬
    性規定一定要去投票或是要加班等語甚詳（原審卷第五０頁，九十二年三月二十
    七日訊問筆錄），復經原審電詢龍倡公司答覆明確，此有原審洽辦公務電話紀錄
    一紙附卷可稽（原審卷第五四頁），是本件被告寅○○於九十一年六月八日投票
    日前往台南縣善化鎮之投票所投票，實與需否加班無關，蓋該公司根本從未查證
    員工有無前往投票。此亦據被告寅○○於原審調查中供述：（公司如何得知你當
    天有無去投票？）公司沒有查‧‧‧等語（原審卷第五一頁，九十二年三月二十
    七日訊問筆錄）明確，是被告寅○○前開所辯，無非事後推諉之詞，不足採信。
  2.又被告丑○○於九十年一月間已在台南縣佳里鎮購得自用住宅之事實（九十年一
    月十九日辦理登記完畢），已據被告丑○○於偵查中及被告即丑○○之母癸○○
    於原審調查中供承屬實（原審卷第七八頁），並經本院向台南縣佳里地政事務所
    查明無訛，有該地政事務所於九十二年八月廿日以所登記字第０九二０００六四
    八五號函檢送之土地建物登記謄本及地籍圖謄本各一份在卷可參（本院卷第一三
    一頁至第一三八頁），是被告丑○○、寅○○、癸○○母子於八十九年十月間因
    無自用住宅而遷入上開被告丁○○設籍處，縱令屬實，然其等於九十年一月間既
    已購得上開現住住宅，竟迄九十一年六月間仍未至戶政事務所辦理遷出，已有可
    議；而經原審質之被告癸○○延宕許久仍未辦理遷出之原因，被告癸○○辯稱：
    因我兒子都在上班，而我也在台北上班，就算我回來，也都是星期六、日，而且
    我也不知道怎麼辦理，所以才沒去辦理云云（原審卷第七九頁，九十二年四月十
    日訊問筆錄），惟被告癸○○於原審調查中既自承：（在台北工作，多久回一次
    台南？）不一定，我在百貨公司上班，有檔期的話就上班，沒有檔期的話就可以
    回來，就以三月份來說，我目前就已回來半個月了，我四月十五日還要上台北等
    語（原審卷第七八頁，九十二年四月十日訊問筆錄），顯然被告癸○○並非僅星
    期六、日始回到臺南，且被告癸○○於本案九十年間之年齡約五十歲，已具相當
    生活經驗及智識之成年人，當可於非假日之時段自行前往戶政事務所辦理遷出事
    宜，自難認被告癸○○、丑○○、寅○○前開所辯為真。
  3.被告丑○○、寅○○、癸○○雖均辯稱：因原屋被拍賣，要貸款購屋，所以才將
    戶籍遷入丁○○處，否則不會隔選舉日還那麼久，就早於八十九年十月十一日即
    遷入該址云云。經查被告丑○○前開所購佳里鎮之房地，係向台灣土地地銀行申
    辦「青年首次優惠購屋貸款」，業據同案被告乙○○等人之共同辯護人林國明律
    師於本院審理時遞狀陳述明確，並有被告丑○○繳息清單影本一紙在卷可參（本
    院卷第一四０頁至第一四一頁）。嗣經本院函詢台灣土地銀行台南分行有關「青
    年首次優惠購屋貸款」之相關規定，固據函覆稱「有關青年購屋低利貸款，借款
    人之資格、條件皆由縣巿政府審款」等語，有該分行九二年九月十二日南放字第
    ０九二０００一一六三號函並檢附有內政部營建署「九十二年度青年購屋低利貸
    款」簡介一份在卷可參（本院卷第一四六頁、第一四七頁）。依該簡介第四點規
    定，申請人只要檢附相關文件，於申請期間內前往戶籍所在地之直轄巿或縣巿政
    府住宅單位提出申請即可。準此，依被告丑○○等人購買地點為台南縣佳里鎮，
    而其原設籍地為台南縣六甲鄉六甲村，即使未遷移戶籍地址，其亦符合上開規定
    ，只要檢附相關文件於申請期間內向台南縣政府住宅單位提出申請即可，根本勿
    庸遷移地址至亳無實益的台南縣善化鎮的現址。是其等所辯「係為辦理購屋貸款
    」云云，顯與實情有違而無足採。何況，以鎮民代表等地方基層公職人員選舉，
關係各該地區公共行政管理、資源分配或公共事務之監督，與各該地區居民之生
    活及利益息息相關。且各該地區之實際需要如何？何項公共事務應興應革？以及
    各該選舉區候選人中何人適合擔任此項公職，而得以最妥善適當執行公權力？應
    屬實際居住於該地區已有一定時間以上之居民知之最詳，感受最切。因此，小範
    圍之地方公職人員選舉，亦多半屬該等居民會前往投票，以期能達到選賢與能，
    造福鄉梓之目的。是倘被告丑○○、寅○○、癸○○確係因前開所辯原因遷入被
    告丁○○設籍處，稽之被告丑○○於九十年一月間購得自用住宅後，即居住於台
    南縣佳里鎮，而被告癸○○則自八十六、七年間，即前往臺北工作等情，衡情豈
    會於投票當日刻意前往台南縣善化鎮之投票所投票，此顯有違常情，遑論被告癸○○、寅○○於原審調查中自承上屆鄉鎮市民代表選舉時，設籍處為台南縣六甲
    鄉○○村○○○路四五九巷二十二號，並未實際居住該處，亦未前往投票（原審
    卷第五二頁、第七九頁），益證被告丑○○、寅○○、癸○○虛偽遷徙戶籍並前
    往投票，係為求被告乙○○勝選無訛。被告丑○○、寅○○、癸○○前開所辯，
    均無足採。
  (五)雖被告卯○○○辯稱：因巳○○、丙○○、未○○、辰○、申○○、子○○的小
    孩要讀書，才同意他們將戶口遷入伊的戶籍云云。然被告卯○○○於警訊中供承
    ：我不知道他們二人（即王石結及巳○○）戶籍是誰幫他們遷入我戶口內的。我
    不知道他們二人（即王石結及巳○○）為何要將戶口遷入我住處。（你為何同意
    他們二人將戶口遷入你戶籍內？）沒有任何原因。．．我不知道他們（即丙○○
    、未○○、辰○、申○○、子○○）是何原因要將戶口遷入我戶籍內，我有同意
    他們遷入。（你為何同意他們將戶口遷入你戶籍內？）沒有任何原因等語（警卷
    第十四頁反面），且於原審調查中亦自承於警訊中所述實在，警方亦無不當取供
    之情形，自堪信被告卯○○○前開於警訊中之供述屬實，惟同意他人將戶口遷入
    自己之設籍處，確不知他人遷移戶口之原因，殊與常理相悖，是被告卯○○○事
    後雖翻異前詞，然被告卯○○○及巳○○等人所辯，既有前開不可採之處，則被
    告卯○○○事後所辯，無非附和被告巳○○等人之說詞，實無足取。
  (六)再被告辛○○○、壬○○、庚○○、己○○、巳○○、丙○○、未○○、辰○、
    申○○、子○○、丑○○、寅○○、癸○○、甲○○及午○○之犯罪事證既已明
    確，俱如前述，且其等前開所辯亦有上揭不可採之處，則被告戊○○、丁○○前
    揭所辯，無非相互勾串迴護之詞，殊難憑採。
  (七)而被告乙○○係該屆鎮民代表選舉候選人，其對該次選舉之競選事宜，或未能鉅
    細靡遺加以瞭解，然有關遷入幽靈人口以助其順利當選等事項，係屬競選策略中
    之重大決定，衡情若未經其同意或決定，則其妻即被告戊○○及其子即被告丁○○等人，應無擅做主張而進行此項違法行為，是被告乙○○對於本件虛遷戶口等
    事實，不僅知之甚詳且亦確實參與該幽靈人口遷入計畫之進行，勿庸置疑。再者
    ，前述虛遷戶口者，多數與被告乙○○等人具有親友關係，業據被告等人自承在
    卷，足見上開地址於該屆鎮民代表選舉之前有大量住戶虛報遷入，應係由被告乙○○及其妻戊○○、其子丁○○所主導並計畫進行者，故渠等前開所辯，純為事
    後卸責之詞，不足採信。
  (八)另被告辛○○○等十五人於附表所示時間將戶籍遷入台南縣善化鎮第十七屆鎮民
    代表選舉之選舉區之附表所示「遷入地址」後，至該屆鎮民代表選舉投票日之九
    十一年六月八日，已經設籍滿四個月，而被告辛○○○等人實際上並未有居住於
    該處之事實，與選舉人資格應於該選舉區繼續居住四個月以上不符，並非該選舉
    區之選舉人，仍於該屆鎮民代表選舉投票日之九十一年六月八日前往投票，業據
    被告辛○○○等人供承在卷，並有台南縣選舉委員會檢送之該屆鎮民代表選舉選
    舉人名冊（善化鎮光文里）一份在卷可參（選他字第七一六號偵查卷第一五０頁
    至第一六九頁），則如附表所示之人既未於該選舉區繼續居住四個月以上，依公
    職人員選舉罷免法第十五條第一項規定，即不具該選舉區之選舉人資格，猶仍前
    往投票，自足使該次鎮民代表選舉發生不正確之結果，亦可認定。
  (九)按認定犯罪事實所憑之證據，並不以直接證據為限，即綜合各種間接證據，本於
    推理作用，為認定犯罪事實之基礎，如無違背一般經驗法則，尚非法所不許。查
    本件如附表所示之人確有將其戶籍地自附表所示「原住戶籍地」遷入「遷入地址
    」，且實際上未有居住於該處之事實，及其後於台南縣善化鎮第十七屆鎮民代表
    選舉時前往該選舉區投票等事實，此有選舉人領票清冊附卷足稽（選他字第七一
    六號偵查卷第一五０頁至第一六九頁），且被告等人於警訊、偵查及本院所辯並
    不足採信，業如前述。另依如附表所示之人遷移戶籍之時間以觀，其等多於九十
    年十二月間（除癸○○母子等三人外）將戶籍自附表所示「原住戶籍地」遷入「
    遷入地址」，距台南縣善化鎮第十七屆鎮民代表選舉投票日之九十一年六月八日
    ，為四月有餘，適可依公職人員選舉罷免法之規定，形式上取得選舉人之資格；
    且多於選舉投票日後即於九十一年六月間復將戶籍遷回附表所示其實際居住之「
    原住戶籍地」，有相關被告辛○○○等人戶籍遷移紀錄在卷可查。綜合前揭被告
    辛○○○等人並無實際居住等事實，並被告辛○○○等人遷出、入戶籍之時間，
    與台南縣善化鎮第十七屆鎮民代表選舉時間配合以觀，本院認被告辛○○○等人
    將戶籍遷入如附表所示「遷入地址」之被告乙○○、戊○○、丁○○、卯○○○
    設籍處之目的，顯係為支持特定候選人而為之遷出、入行為，而有使該次議員選
    舉投票發生不正確結果之犯行，被告乙○○等人犯行，均洵堪認定，應依法論科
    。
二、關於使幽靈人口虛報遷入取得投票權，並致投票發生不正確結果，是否有刑事罪
    責，論者有謂以遷入登記要求必須實際居住，有違反憲法保護居住遷徙自由問題
    ；選舉罷免法第二十三條既規定選舉投票清冊以戶籍登記為主，縱為虛報遷入，
    亦無投票不實情形；又戶籍法對虛報遷入僅處以罰鍰，足見立法時對此已有考量
    ，無理由科以刑罰；另刑法第一百四十六條之構成要件中，並無虛遷入戶之規定
    ，以此處罰選舉幽靈人口，有違罪刑法定主義；又刑法妨害投票罪以影響投票結
    果為構成要件，而我國公職人員選舉採取秘密投票，既不可能知悉選舉人之投票
    對象，無從確定其是否足致特定候選人當選而使投票發生不正確結果；且國內政
    治生態，常有非選舉區居民，為在該地取得被候選人資格，方於選前遷入戶籍，
    國人並不質疑其正當性，何以獨對選舉人要求不得於選前遷入等語。惟按：
  (一)關於是否違反憲法居住遷徙自由部分：
    憲法固保障居住及遷徙自由，又人民有選舉、罷免、創制、複決之權，憲法第十
    條、第十七條固均著有明文，然所謂居住遷徙自由及選舉權，並非漫無限制，得
    任意行使，在為防止妨礙他人自由，避免緊急危難，維持社會秩序，或增進公共
    利益所必要者，仍得以法律限制之，憲法第二十三條亦定有明文，此即所為法律
    保留原則。戶籍法第二十條至第二十二條所規定之遷出、遷入登記及同法第五十
    四條對故意為不實登記之處罰；公職人員選舉罷免法第十五條第一項有選舉權人
    在各該選舉區繼續居住四個月以上者，為公職人員選舉各該選舉區之選舉人之規
    定，依其文義解釋係以有選舉權人在各該選舉區繼續居住滿四個月以上，為取得
    各該選舉人資格之要件。其規範目的在於戶籍管理、維護社會秩序及選舉之公平
    性，均係為維護社會秩序之必要，而對人民遷徙自由及選舉權附加之限制。從而
    ，人民固有遷徙之自由，但並無謂有為虛偽戶籍登記之自由與權利。以不實遷入
    戶籍之方式，致使非實際居住於選舉區之人取得選舉權而參與投票，即係以虛報
    遷入戶籍取得投票權而參與投票，自屬刑法第一百四十六條所規定非法方法之範
    疇，與憲法所保障之遷徙自由無關。
  (二)關於投票清冊是否形式地依戶籍登記為準部分：
    復按公職人員之選舉罷免，關係選舉區之政府即地區最重要資源分配者之組成，
    故選舉人之組成，亦必須是實際居住該地區之人民，蓋唯有將於未來實際承受地
    方發展利害得失之人，才有資格決定何人應是地區資源之分配者。故選罷法第十
    五條第一項規定，有選舉權人在各該選舉區「繼續居住」四個月以上者，為公職
    人員選舉各該選舉區之選舉人，依法得選舉公職人員。即著眼於此。同法第二十
    三條固規定，選舉人名冊，由鄉（鎮、市、區）戶籍機關依戶籍登記簿編造；惟
    此僅為行政方便之作法，不改變同法第十五條規定須有「繼續居住」四個月以上
    之人，才是符合資格之選舉人的規定。所以同法條項後段復規定凡投票前二十日
    已登錄戶籍登記簿，「依規定」有選舉人資格者，應一律編入名冊；投票日前二
    十日遷出之選舉人，仍應在原選舉區行使選舉權。上開條文規定選舉人資格之取
    得，除於投票前二十日已登錄戶籍登記簿外，尚附加「依規定有選舉人資格」之
    要求。足見登錄於戶籍登記簿，並不是選舉人資格取得之充分要件。該條文之「
    依規定」，主要當指選舉罷免法第十五條之於選舉區繼續居住四個月以上事實，
    以及戶籍法第二十四條至第二十七條之更正、撤銷及註銷等保障戶籍登記名實相
    符之相關規定，其中尤以無遷徙事實而為遷徙登記者，屬同法第二十五條之自始
    不存在或自始無效之戶籍登記，戶政機關應為撤銷之登記，而原登記既為無效之
    登記，縱選舉人名冊依之製作，並依選罷法第三十條公告確定，此名冊該部分亦
    屬無效，該登記人亦不因而取得選舉權。此即公職人員選舉罷免法施行細則第二
    條之一第一項：「本法第四條居住期間之計算所依據之戶籍登記，應由戶籍機關
    切實查察，其遷入登記不實者，應依法處理。」規定之本旨。
  (三)關於立法是否只對虛報遷入戶處以罰鍰，無庸適用刑罰部分：
    查選舉幽靈人口並非以單純虛報遷入戶籍即謂其有違反刑法第一百四十六條之罪
    嫌，而係綜合被告等以使投票發生不正確結果之動機，主持大量虛報遷入戶口行
    為，復使其等大量前往投票，以社會經驗事實判斷虛報之選舉人之動機及行為，
    足認被告等有使投票發生不正確結果，故係以其後大量虛報遷入戶前往投票之事
    實，確認虛報遷入之行為與妨害投票結果之因果關係，其判斷點是在「前往投票
    時」，而非在「虛報遷入時」，而戶籍法對於不實登記，固僅科處罰鍰，然此係
    單純不實戶籍登記之情形。至以不實登記造成投票發生不正確結果，因影響地方
    資源分配更大，自有較重之可責性，故應適用刑罰規定，與戶籍法對單純虛報遷
    入戶之處以罰鍰，並無衝突。且虛報戶籍遷入，依戶籍法第五十四條之規定，應
    加以行政處罰，法雖有明文。惟行政罰之目的及性質與刑事罰不同，並無代替刑
    法處罰犯罪之效力；違反行政法規之違法行為，如同時當於刑法犯罪構成要件者
    ，仍無礙於犯罪之成立，不因應受行政處罰而解免其刑事責任。
  (四)是否適用刑法第一百四十六條，及有無違反罪刑法定主義部分：
    按刑法第一百四十六條第一項「以詐術或其他非法之方法，使投票發生不正確之
    結果或變造投票之結果者，處五年以下有期徒刑」之規定，其立法目的在杜絕任
    何選舉舞弊，以達選舉之純正及公平，該條係屬概括性之規定，除使用詐術外，
    其他以非法之方法妨害選舉者，均適用之。又從該法條之條文觀之，該罪之客觀
    構成要件有二，其一須以詐術或其他非法之方法，其二須使投票發生不正確之結
    果或變造投票之結果。所謂「詐術」即使用欺罔手段而言，而「其他非法之方法
    」，指除詐術外，其他一切非法律所允許之方法，均屬之。至所稱「使投票發生
    不正確之結果」，以使該選區之整體投票結果，發生不正確之結果為已足，不以
    行為人所支持之特定候選人已否當選為必要。查我國憲法所規定之各項選舉，係
    採普通、平等、直接、無記名方式為之，選舉人投票給何候選人，在理論上固無
    從知悉，然若虛偽遷入戶籍，實際上未居住於該處，目的在符合公職人員選舉罷
    免法繼續居住四個月以上之規定，而投票予某一候選人，並進而投票，若仍認不
    構成刑法第一百四十六條之妨害投票正確罪，則法律豈非流於具文，且昧於社會
    事實。況其本未住於該選舉區，為投票予某一候選人之目的，將戶籍虛偽遷入，
    姑不論其最後投票予何人，就該選區之整體投票結果，其投票數，亦必然發生不
    正確結果，自該當於刑法第一百四十六條之妨害投票正確罪。從而無投票權人以
    虛偽遷入戶籍之方法，取得形式上之投票權，致投票發生不正確之結果者，即屬
    非法方法之範疇，與憲法所保障之遷徙自由無關。否定說執戶籍法對於虛偽登記
    僅科處行政罰，謂幽靈人口亦不具非法性云云，唯依該條構成要件以言，不外是
    選取「詐術及其他非法方法」以泛列所有不實手段之行為要件，與「使投票發生
    不正確之結果或變造投票之結果者」之概括不實結果要件間，建立關聯性，有如
    上述，是以其適用範圍相當廣泛，決非如否定說論者所述「詐術」限於作票、偽
    造選舉人名冊之類，及「其他非法方法限於重複投票、虛數票數等，即投開票前
    後之不實作為而已。否則何必於「詐術」之外復設「其他非法方法」之概括要件
    ！可見立法者欲擴大本條適用範圍之用心。何況戶籍法已規定虛報遷入可處以行
    政罰，則為選舉而虛報遷入戶，難道不是「非法」行為？本案之類型，係事先以
    虛報遷入戶口手段，取得選舉區居民名義，復利用戶政事務所及地方派出所人員
    之故意或疏失，未經查獲虛報遷入並誤列選舉名冊，並消極地對不實之名冊內容
    不表意見，且於選舉時積極前往投票，顯然事先有不實之手段，事後有不正確之
    選舉結果，豈能謂非刑法第一百四十六條之規範對象！再者，從該條之立法過程
    亦可觀出本案類型適用此條文之適法性。蓋前暫行新刑律第一百五十八條第一項
    明定：「將選舉人被選舉人資格所必要之事項，以詐術或其他不正方法使登載名
    簿（即選舉人名冊）或於名簿內變更者，處四年以下有期徒刑、拘役或三百元以
    下罰金。」，而刑法修訂時，依第二次修正案之立法理由：「查第二次修正案理
    由謂外國立法例，對於選舉之舞弊，可分兩派：一為列舉規定，法國、比國、意
    大利、西班牙、匈牙利、英國、美國等國是也。一為概括規定，德國、奧國、芬
    蘭等國是也。第一派之選舉法，雖屢經更改然難臻嚴密，即如法國一千八百五十
    二年二月二日之選舉法頒布後，至一千八百八十九年曾經六次更改，其列舉之犯
    罪行為，幾及百種，仍有未盡，乃於一千九百零二年三月三十日頒布概括規定之
    條文，蓋以列舉終有遺漏也。原案第一百五十八條第一項，係仿列舉式，其所注
    意者一為選舉名簿，一為無資格之投票，其嚴密不如法國，且於投票後，選舉結
    果前一切弊端無明文處罰，故本案擬從第二派為概括之規定。又原案關於選舉名
    簿一層，係本條之未遂罪與偽造公文書罪為想像上之兩罪競合，仍依併合論罪，
    從重處斷，故不另為規定。」足認係為彌補列舉規定難臻嚴密之憾，故而從德國
    、奧國、芬蘭等及後來法國改定之例，而為概括規定，其所以為概括構成要件之
    規定，實乃考慮以非法方法影響選舉公平性之類型多端且隨時代衍變層出不窮，
    不易一一臚列，而選舉之公平性，實為民主之基石，故不得不為頗受忌諱之刑罰
    概括規定，以保護立國之基礎。從其立法理由可見並未限定類型之適用關於刑法
    第一百四十六條採「概括規定」之立場，是前暫行新刑律第一百五十八條第一項
    之情形，因不合於刑法第六章其他妨害投票罪之規定，自應包括在刑法第一百四
    十六條之概括規定範圍。故幽靈人口案件，適用刑法第一百四十六條規定，於文
    義解釋、歷史解釋，乃至體系解釋，均屬理之當然，並無不妥，豈有違罪刑法定
    主義（最高法院九十二年度台上字第四五四二號判決）！
  (五)關於因無記名投票故無從認定有無影響投票之結果部分：
    所謂「使投票發生不正確結果」，並非僅使候選人之當選或不當選而已，舉凡與
    投票直接有關之結果，均包括在內。而非實際居住該選舉區之人以虛報遷入之手
    段，偽詐取得選舉權，復於選舉時前往投票，只要其非法役使有投票權之人，無
    論其投給何人，均會對選區之投票率、各候選人得票率等結果發生不正確影響，
    已影響本應只有真正選舉人參與之選舉的投票結果，當然使投票發生不正確結果
    ，又何待其必投給特定候選人才妨害投票結果之正確性。
  (六)關於何以候選人虛報遷入之情形不論罪，何以選舉人要論罪部分：
    此見解似是而非，蓋候選人要當選，候選人於選前，必須至地方拜訪選民，了解
    地方事務，爭取支持，故有地方活動之事實，其欲當選，更必須通過民意之考驗
    ，選後若當選，自然須在地方上服務，故無未在當地居住之事實，若選後未當選
    ，其因地方對之不認同而遷徒他去，亦不能執此認為其一向無在該地居住之事實
    ，凡此均不違民主運作、地方自治之原理，自無不法性。然虛偽選舉人，雖有遷
    入戶籍，惟選前未在該處居住，不了解地方事務，選後常即遷出，或縱未遷出，
    亦無居住事實，地方利害與之毫不相干，其遷入戶籍，單純只是讓特定候選人取
    得選舉優勢，自然違反民主運作、地方自治之精神。而特定候選人引他地方之人
    ，以壯自己在地方上威勢，其嚴重性甚於賄選，蓋賄選雖為選舉罷免法等法規所
    不許，但尚有地方選民喜選舉時發放賄款之人當選之民意表現，而幽靈人口投票
    所表達之民意，全然與地方人民之民意不相干，操縱者即缺乏對民主精神之尊重
    ，焉能不具不法性。
  (七)關於選舉時以虛報遷入有無刑事處罰必要部分：
    不可不言者，台灣地區選風敗壞已久，候選人與選舉人均以功利、倖成之心，看
    待選舉行為，在屢見買票、搓圓子湯等行為下，已難能省思民主選舉係實現自己
    人管理自己人之方法，並藉選賢與能，建立政府與民眾之間的互信、負責基礎，
    一旦由外來者來決定自己人之命運，且是以不實手段來決定，其結果必使選舉產
    生之自治機關的正當性受質疑，自然侵蝕人民與政府之互信互賴，及民選政府機
    關之責任基礎，更影響該區人民之共同體意識形成。台灣地區受此種不實文化之
    侵害久矣，流風所及，不只有幽靈人口，還有人頭黨員、人頭支票、人頭戶、人
    頭公司等等，凡此種種均是侵害我國人民相互信賴之惡源，民主、法治欠缺信賴
    之基源，如何得致？而生命共同體之意識又如何成形呢？八十七年度村、里長選
    舉，因屬小選區，幽靈人口具有決定性，是從北到南，多有候選人以此手段勝選
    ，民眾不平之聲四起，此中勝選之人多有黑道、政客之流，則該村、里民何辜，
    必須忍受此種惡質管理！於投開票所撕毀一、二張選票，即認其損害民主尊嚴，
    尚令其負擔刑責，以外來幽靈人口之手段，踐踏地區村里民之自主意願，斲傷民
    主根基，能謂無立刑責之必要性？是使幽靈人口取得選舉權，藉以獲得選舉之優
    勢，其有該當刑法第一百四十六條第一項之妨害投票正確罪，殆無疑義。綜上選
    舉幽靈人口可適用刑法第一百四十六條，於法律適用上並無疑，最高法院八十八
    年台上字第四二一○號、第六七二八號、第六九一九號、九十二年度台上字第四
    五四二號判決均可參照。本件被告等均有正常知識能力、社會經驗之人，對於民
    主選舉係「自己人管理自己人」之淺易道理，當無不解之理，故渠等明知而故犯
    ，妨害投票正確之罪證明確，其等犯行均堪予認定。
三、核被告乙○○、戊○○、丁○○、卯○○○、辛○○○、壬○○、庚○○、己○○、巳○○、丙○○、未○○、辰○、申○○、子○○、丑○○、寅○○、癸○○、甲○○及午○○所為，均係犯刑法第一百四十六條第一項之妨害投票正確罪
    。被告乙○○等十九人間，就上開犯行，有犯意聯絡及行為分擔，均應論以共同
    正犯。
四、原審以被告等人罪證明確，因予適用公職人員選舉罷免法第九十八條第三項，刑
    法第二十八條、第一百四十六條第一項、第四十一條第一項、第三十七條第二項
    、罰金罰鍰提高標準條例第二條之規定，併審酌被告等人共謀為虛偽之戶籍遷入
    登記，而妨害投票之正確性，敗壞選舉純正善良之風氣，對其他候選人造成不公
    平之競爭，及其等犯罪動機，參與本件犯罪之程度、手段，暨被告等犯後之態度
    等一切情狀，分別量處被告乙○○有期徒刑陸月；被告戊○○、丁○○、卯○○○各有期徒刑伍月；被告辛○○○、壬○○、庚○○、己○○、巳○○、丙○○
    、未○○、辰○、申○○、子○○、丑○○、寅○○、癸○○、甲○○及午○○
    各有期徒刑肆月，並均諭知易科罰金之折算標準；及併依公職人員選舉罷免法第
    九十八條第三項及刑法第三十七條第二項規定，分別宣告被告乙○○褫奪公權三
    年；被告戊○○、丁○○、卯○○○各褫奪公權二年；被告辛○○○、壬○○、
    庚○○、己○○、巳○○、丙○○、未○○、辰○、申○○、子○○、丑○○、
    寅○○、癸○○、甲○○及午○○各褫奪公權一年。認事用法均無違誤，所處之
    刑亦屬適當，被告等人上訴意旨，仍執前詞否認犯罪，指摘原判決不當，為無理
    由，應予駁回。
五、又被告辛○○○、壬○○、庚○○、己○○、巳○○、丙○○、未○○、辰○、
    申○○、子○○、丑○○、寅○○、癸○○、甲○○及午○○前均未曾受有期徒
    刑以上刑之宣告，有本院被告全國前案紀錄表各一件在卷可憑，且係礙於親友關
    係而被動參與本件之犯行，其經此教訓後，應知所警惕，信無再犯之虞，本院因
    認所宣告之刑以暫不執行為適當，均併諭知緩刑四年，以勵自新。
據上論結，應依刑事訴訟法第三百六十八條、第七十四條第一款，判決如主文。
本案經檢察官吳忠賢到庭執行職務。
中    華    民    國      九十二      年      十      月      二十八    日
                                  臺灣高等法院臺南分院刑事第五庭
                                      審判長法官  楊    明    章
                                            法官  顏    基    典
                                            法官  沈    揚    仁
右正本證明與原本無異。
如不服本判決，應於判決送達後十日內向本院提出上訴狀，其未敘述理由者並應於提
出上訴狀後十日內向本院補提理由書（應附繕本)。
                                  法院書記官  李    梅    菊
中    華    民    國      九十二      年      十      月      二十九    日
附錄本案論罪科刑法條全文：
刑法第一百四十六條：
以詐術或其他非法之方法，使投票發生不正確之結果或變造投票之結果者，處五年以
下有期徒刑。
前項之未遂犯罰之。
附表：
┌──┬──────┬─────┬─────────┬─────────┐
│編號│ 虛偽設籍者 │ 日  期   │   原住戶籍地     │    遷入地址      │
│    │ 姓      名 │（民國）  │                  │                  │
├──┼──────┼─────┼─────────┼─────────┤
│一  │辛○○○    │90.12.27  │台南市南區白雪里十│台南縣善化鎮光文里│
│    │            │          │九鄰金華路一段二七│北子店一二二號    │
│    │            │          │七號              │                  │
├──┼──────┼─────┼─────────┼─────────┤
│二  │壬○○      │同右      │同右              │同右              │
├──┼──────┼─────┼─────────┼─────────┤
│三  │李淑婷      │同右      │同右              │同右              │
├──┼──────┼─────┼─────────┼─────────┤
│四  │己○○      │同右      │同右              │同右              │
├──┼──────┼─────┼─────────┼─────────┤
│五  │巳○○      │90.12.18  │台南縣善化鎮嘉南里│台南縣善化鎮光文里│
│    │            │          │十二鄰茄拔三一一號│三鄰北子店一二四巷│
│    │            │          │                  │二號              │
└──┴──────┴─────┴─────────┴─────────┘
┌──┬──────┬─────┬─────────┬─────────┐
│六  │丙○○      │同右      │同右              │同右              │
├──┼──────┼─────┼─────────┼─────────┤
│七  │未○○      │同右      │同右              │同右              │
├──┼──────┼─────┼─────────┼─────────┤
│八  │辰○        │90.12.19  │台南縣善化鎮嘉北里│同右              │
│    │            │          │八鄰茄拔一八○號之│                  │
│    │            │          │二○              │                  │
├──┼──────┼─────┼─────────┼─────────┤
│九  │申○○      │同右      │同右              │同右              │
├──┼──────┼─────┼─────────┼─────────┤
│十  │子○○      │同右      │同右              │同右              │
├──┼──────┼─────┼─────────┼─────────┤
│十一│丑○○      │89.10.11  │台南縣六甲鄉六甲村│台南縣善化鎮光文里│
│    │            │          │二十三鄰中正路四五│三鄰北子店一三○號│
│    │            │          │九巷二十二號      │                  │
├──┼──────┼─────┼─────────┼─────────┤
│十二│寅○○      │同右      │同右              │同右              │
└──┴──────┴─────┴─────────┴─────────┘
┌──┬──────┬─────┬─────────┬─────────┐
│十三│癸○○      │同右      │同右              │同右              │
├──┼──────┼─────┼─────────┼─────────┤
│十四│甲○○      │90.12.18  │台南縣善化鎮小新里│同右              │
│    │            │          │二鄰小新營十之九號│                  │
├──┼──────┼─────┼─────────┼─────────┤
│十五│午○○      │同右      │同右              │同右│
└──┴──────┴─────┴─────────┴─────────┘


司法院資訊處製作；財團法人民間司法改革基金會備份。
